【裁判字號】    97,上易,2190
【裁判日期】    971015
【裁判案由】    詐欺
【裁判全文】
臺灣高等法院刑事判決                97年度上易字第2190號
上  訴  人  臺灣板橋地方法院檢察署檢察官
被      告  甲○○
選任辯護人  廖國訓律師
上列上訴人因詐欺案件，不服臺灣板橋地方法院97年度易字第15
0號，中華民國97年6月27日第一審判決（起訴案號：臺灣板橋地
方法院檢察署96年度偵字第29388號），提起上訴，本院判決如
下：
    主  文
上訴駁回。
    理  由
一、本案經本院審理結果，認第一審以上訴人即檢察官所舉證據
    尚不足認被告甲○○有詐欺犯行，自屬不能證明被告犯罪，
    依法諭知無罪判決，其認事用法，核無不當，應予維持，並
    引用第一審判決書記載之證據及理由（如附件）。
二、檢察官上訴意旨略以：原審判決被告無罪，固非無見，惟查
    ：(一)按所謂經驗法則或論理法則，乃客觀存在之定則，非屬
    個人主觀之推測（最高法院94年度臺上字第5435號判決可資
    參照）經查，原審認為「衡諸一般經驗，擔任銀行貸款之保
    證人者，其於銀行對保時所使用之印章，並非必然係其個人
    原所持有之印章，亦有相當可能係由借款人或代為承辦人員
    所代刻，則被告辯稱上開印章係由辛紫婕夫妻所刻，對保後
    並未交給其等語，自難謂必屬無稽。」等語（參見原審判決
    第4頁），原審所認之上開經驗，究屬客觀存在之定則，抑
    或個人主觀之推測，未見原審說明其根據為何？況且上開情
    形應屬變態事實，並非常態情形，而一般應允擔任銀行貸款
    之保證人，其於銀行對保時使用之印章，亦應以其個人原所
    持有之印章較為常見，觀諸證人甘冠璿、辛紫婕於審判中均
    證述未曾幫被告保管或刻印章等語，益徵灼然。是以原審上
    開所謂經驗法則之見解，恐有違誤之處。(二)又按無罪之判決
    ，依法既應記載其理由，則對於被告被訴之事實及其不利之
    證據資料，如何不足以證明被告犯罪，均應逐一詳述其理由
    ，否則即有判決不載理由或理由不備之違法（最高法院94年
    臺上字第4748號判決參照）。經查，倘若甘冠璿、辛紫婕欲
    挾怨報復被告，其等逕於「付款簽回單」上偽造被告簽名並
    在其上蓋章即可提告，為以辛紫婕會有先簽發支票，而甘冠
    璿先將該支票交付被告之動作？此觀諸證人甘冠璿於審理中
    證述伊一開始是開辛紫婕支票交予被告，後來被告說公司要
    收現金，並將支票退還伊，其後在林口文化二路日日營造公
    司舊辦公室交付現金予被告等語，核與證人辛紫婕於審理中
    之證述相符，並有支票1紙附卷可佐。況且，果若甘冠璿、
    辛紫婕欲挾怨報復被告，為何未於該支票上填寫較大整數之
    金額（如新臺幣10萬、20萬元），據以向被告要脅，卻僅填
    寫5萬7千元，與實際投保之保險費差距僅2萬多元。此部分
    未見原審於判決中詳述不採之理由，亦有理由不備之違法。
    本件原審判決，認事用法既有違誤，爰依刑事訴訟法第344
    條第1項、第361條第1項提起上訴。請將原判決撤銷，更為
    適當合法之判決云云。
三、然查：
（一）告訴人日日營造有限公司所提出之付款簽回單（參見偵查
      卷第5頁），其上固載明「改為現金支付，甲○○簽收」
      等字樣，惟被告否認上開文字為其所記載，證人甘冠璿、
      辛紫婕於原審審理時均證稱上開文字非被告所載，係證人
      辛紫婕所記載（但該簽回單下方註記之「工程保險費」之
      文字則係證人甘冠璿所載）等語（參見原審審判筆錄第8
      、16頁），足見被告未在上開簽回單上為簽收之簽名行為
      。又簽回單上所蓋「甲○○」之印文1枚，經核與被告於
      95年10月14日擔任證人辛紫婕之保證人向臺灣土地銀行借
      款時，在該次借款之存摺存款融資契約上所蓋之「甲○○
      」印文係屬相符，此亦有被告於96年10月4日於偵查中所
      提出之該融資契約影本1份在卷可佐（參見偵查卷第16頁
      ），然被告否認該印文係其所蓋，並辯稱曾擔任前揭借貸
      對保時所蓋之印章乃係由辛紫婕夫妻所刻，對保後辛紫婕
      夫妻並未將該印章交付給其等語。按被告高中畢業程度，
      能親自簽名自不待言，況親筆簽名，顯較隨時自備印章之
      便利性更高，被告自無捨此不為之理，更何況上開簽回單
      上「甲○○」之簽名竟由證人辛紫婕代而為之，僅「甲○
      ○」之印文始為被告所親蓋，實與常情有所不合。再者，
      被告基於幫忙辛紫婕夫妻，擔任銀行貸款之保證人者，其
      於銀行對保時所使用之印章，並非必然係其個人原所持有
      之印章，亦有相當可能係由借款人或代為承辦人員所代刻
      ，專用於該次貸款保證，並未用於其他用途，致被告自覺
      並無回收必要之可能，是被告辯稱上開印章係由辛紫婕夫
      妻所刻，對保後並未交給其等語，亦難謂無稽。至針對上
      開疑問，證人甘冠璿及辛紫婕於原審中固均證稱：當時有
      請被告簽名，被告不要，他說大家是朋友，難道不能信任
      他嗎云云（參見原審審判筆錄第10、18頁）；然證人甘冠
      璿於偵查中則係證稱：我請被告簽名，但被告說那個章和
      對保的章是一樣的云云（參見偵查卷第24頁），前後證述
      不一，則被告是否確有親蓋上開「甲○○」之印文，進而
      收受現金57,000 元，既有前揭疑問，尚不得據此簽回單
      ，逕為被告不利之認定。
（二）告訴人公司以被告拒不交付前揭保險單收據等資料，故請
      保險公司補發保險單，始知保險費為31,800元云云，並提
      出兆豐產險公司於96年6月27日所補發之保險單1份為證（
      參見偵卷第6頁）。然證人甘冠璿於偵查中證稱：我後來
      有向被告要保險單，但要不到，不過他有傳真一份給我看
      云云（參見偵查卷第22頁）；嗣於原審審理時則證稱：後
      來保險單傳真到公司來的時候，我看到金額才知道是31,8
      00元云云（參見原審審判筆錄第7頁）。則依證人甘冠璿
      所證，其係從被告所傳真之保險單獲悉保險費若干之事，
      要非兆豐產險公司補發保險單時才得知，是告訴人公司之
      指訴與證人甘冠璿所證稱何時獲知遭被告所騙之說法，前
      後歧異，所指何者可信，已令人生疑？又投保必有保險單
      及相關繳費收據，被告既受辛紫婕、甘冠璿之託代告訴人
      公司投保，事後請款，定將上開載有保險費金額之單據繳
      回告訴人公司，衡情，被告如何能隱瞞應繳之保險費，以
      遂行詐術？更何況被告尚主動將保險單傳真給甘冠璿，並
      無隱瞞之情，若被告意在詐欺，又何須傳真保險單給甘冠
      璿，讓其輕易發現被告犯行。至證人甘冠璿於原審審理時
      證稱：我看到被告傳真來的保險單上的保險費是31,8 00
      元，我有問被告為何金額是如此，他說差額是要給他們上
      面經理的佣金云云（同上開原審審判筆錄參見），然本案
      保險費金額31,800元，依指訴曾交付57,000給被告，其間
      差額高達25,200元，衡情佣金與保險費金額如此接近，應
      屬罕見，被告若蓄意詐欺，是否會陳述如此違背常情之說
      詞？並冀望證人甘冠璿相信，是證人甘冠璿所言，實令人
      難以置信。從而，自難憑證人甘冠璿、辛紫婕所證，即認
      被告涉有詐欺之犯行。
四、綜上所述，被告辯稱並未施用詐術騙取保險費一節，尚非全
    然不可採信。檢察官所引各項證據未達於通常一般之人均不
    致有所懷疑之程度，復查無其他積極證據足證被告有詐欺取
    財之犯行，自屬不能證明被告犯罪，至於公訴人於上訴理由
    中泛指證人辛紫婕、甘冠璿如要陷害被告，大可在「簽回單
    」上偽簽被告署名或在支票上填寫較大整數之金額云云，均
    屬臆測設問之詞，斷難據為被告不利之判斷，揆諸首揭說明
    ，應為被告無罪之諭知。
五、原審因而為被告無罪之諭知，經核並無違誤。檢察官上訴指
    摘原判決不當，請求撤銷改判，為無理由，應予駁回。
據上論斷，應依刑事訴訟法第373條、第368條，判決如主文。
本案經檢察官郭啟東到庭執行職務。
中    華    民    國    97    年    10    月    15    日
            刑事第八庭    審判長法  官   鄭文肅
                                法  官   蔡光治
                                法  官   劉嶽承
以上正本證明與原本無異。
不得上訴。
                                書記官  魏淑娟
中    華    民    國    97    年    10    月    15    日
附件：
臺灣板橋地方法院刑事判決               97年度易字第150號
公  訴  人  臺灣板橋地方法院檢察署檢察官
被      告  甲○○
選任辯護人  廖國訓律師
上列被告因詐欺案件，經檢察官提起公訴（96年度偵字第29388
號），本院判決如下：
    主  文
甲○○無罪。
    理  由
一、公訴意旨略以：被告甲○○於民國95年10月間某日，得知告
    訴人日日營造有限公司承攬臺北縣永和市○○路109 巷7 號
    工地興建工程，需尋求保險人訂立營造綜合保險契約，竟基
    於意圖為自己不法所有之犯意，先允諾為告訴人公司向兆豐
    產物保險股份有限公司（下稱兆豐產險公司）針對上開保險
    契約詢價，明知上開保險契約保險費係新台幣（下同）31,8
    00元，仍於95年年底某日，向告訴人公司人員甘冠璿與辛紫
    婕佯稱上開保險契約保險費報價係57,000元等語，致辛紫婕
    陷於錯誤，於96年2 月間某日，在臺北縣林口鄉○○○路○
    段20巷25弄6 號3 樓告訴人公司林口辦公室內，交付現金57
    ,000 元 予被告。嗣因被告遲未交付上開保險契約及保險費
    收據，經告訴人公司向兆豐產險公司三重分公司查詢，始知
    上情。因認被告涉有刑法第339 條第1 項之詐欺取財罪嫌。
二、公訴意旨認被告涉有前揭罪嫌，係以：(1)被告於偵查中之供
    述；(2)證人即告訴人公司人員甘冠璿、辛紫婕於偵查中之證
    述；(3)證人即兆豐產險公司三重分公司業務鄭明杰於偵查中
    之證述；(4)兆豐產險公司營造綜合保險單1 份等證據資料，
    為其主要論斷之依據。訊據被告堅決否認有何公訴人所指之
    詐欺取財犯行，辯稱：我與告訴人公司人員甘冠璿是多年朋
    友，辛紫婕則是這一、二年透過甘冠璿才認識。我於案發當
    時是告訴人公司的前揭工地主任，甘冠璿委託我去投保，我
    在95年11月有去兆豐產險公司接洽，在同月該保險公司就報
    價31 ,800 元，同年12月14日保單正式成立，甘冠璿當時說
    工地周轉金有問題，保險公司一直向我催收保費，但一直到
    隔年2 月份我向甘冠璿要錢時，他仍說現在不方便，請我幫
    忙代墊，所以我才在隔年2 月間以我中國信託銀行的信用卡
    刷保費27,030元，這是因為保險公司業務員鄭明杰有退佣金
    ，所以才算我便宜一點。後來甘冠璿在隔年4 月某日，在永
    和市○○路我們二人搭計程車時，他在車上當場將現金2 萬
    7 千或8 千元還給我。保險公司當初報價時，我就有跟甘冠
    璿說保費是31,800元，所以他當時就已經知道了，我從頭到
    尾都沒有和辛紫婕接觸，她並沒有交付現金57,000元給我，
    卷附付款簽回單上所載「甲○○簽收」之文字並不是我寫的
    ，我沒有在上面寫過任何字，其上「甲○○」的印章是我在
    95年10月擔任辛紫婕向銀行貸款的保證人時，由辛紫婕他們
    所刻的，但是在該借貸對保結束後，他們並沒有將該章交給
    我等語。
三、按「犯罪事實應依證據認定之，無證據不得認定犯罪事實」
    、「不能證明被告犯罪者，應諭知無罪之判決」，刑事訴訟
    法第154 條第2 項、第301 條第1 項分別定有明文。申言之
    ，犯罪事實之認定應憑證據，如未能發現相當證據，或證據
    不足以證明，自不能以推測或擬制之方法，作為裁判基礎（
    最高法院40年台上字第86號判例意旨參照）；且認定犯罪事
    實所憑之證據，雖不以直接證據為限，間接證據亦包括在內
    ，然而無論直接證據或間接證據，其為訴訟上之證明，須於
    通常一般之人均不致有所懷疑，而得確信其為真實之程度者
    ，始得據為有罪之認定，倘其證明尚未達到此一程度，而有
    合理之懷疑存在而無從使事實審法院得有罪之確信時，即應
    由法院為諭知被告無罪之判決（最高法院76年台上字第4986
    號判例意旨參照）。再者，檢察官對於起訴之犯罪事實，仍
    應負提出證據及說服之實質舉證責任。倘其所提出之證據，
    不足為被告有罪之積極證明，或其指出證明之方法，無從說
    服法院以形成被告有罪之心證，基於無罪推定之原則，自應
    為被告無罪判決之諭知（參照最高法院92年台上字第128 號
    判例意旨）。
四、經查：
  (一)證人甘冠璿、辛紫婕於偵查及本院審裡時固均證稱其等確有
    交付被告現金57,000元作為前揭保費之支付，然嗣後其等方
    得知保費僅需31,800元，因而指稱被告確有詐欺取財云云。
    惟查，證人辛紫婕於本件案發後之96年7 月18日曾以告訴人
    公司代表人之身分，寄發存證信函給被告，要求被告就本件
    保險事宜提出合理說明，否則將對被告提出告訴，此有存證
    信函影本1 份在卷可稽（參見偵查卷第8 、9 頁），足見證
    人辛紫婕雖非本件告訴人之身分，但參以其既曾代表告訴人
    公司寄發上述信函給被告，足見其之證述當無非係以使被告
    受刑事追訴處罰為目的；而證人甘冠璿則為證人辛紫婕之夫
    ，二人本即容有相互偏袒之嫌，依其證詞，其又係親自交付
    金錢給被告之人，與本件當係具有直接利害關係，是其與證
    人辛紫婕之證述是否與事實相符，猶須調查其他證據以資補
    強審認，尚難僅憑其等二人之片面指述，即遽認被告確有其
    等二人所指詐欺取財之犯罪事實。
  (二)觀諸卷附告訴人所提出之付款簽回單所載（參見偵查卷第5
    頁），其上固有載明受款人為兆豐產險公司，原開支票票面
    金額為57,000元，後改為現金支付，並由甲○○簽收等之文
    意，惟被告否認上開文字為其所記載，證人甘冠璿、辛紫婕
    於本院審理時亦均證稱上開文字並非被告所載，而係證人辛
    紫婕所記載（但該簽回單下方註記之「工程保險費」之文字
    則係證人甘冠璿所載）等語（參見本院審判筆錄第8 、16頁
    ），足見被告並無在上開簽回單上親載其名表示簽收現金57
    ,000 元 之行為。又觀諸上開簽回單上固蓋有「甲○○」之
    印文1 枚，且被告固坦承該枚印文與其於95年10月14日擔任
    證人辛紫婕之保證人向臺灣土地銀行借款時，在該次借款之
    存摺存款融資契約上所蓋之「甲○○」印文係屬相符，此亦
    有該融資契約影本1 份在卷可佐（參見偵查卷第16頁），然
    被告否認該印文係其所親蓋，並辯稱其於前揭借貸對保時所
    蓋之印章乃係由辛紫婕夫妻所刻，對保後辛紫婕夫妻並未將
    該印章交付給其等語。衡諸一般經驗，擔任銀行貸款之保證
    人者，其於銀行對保時所使用之印章，並非必然係其個人原
    所持有之印章，亦有相當可能係由借款人或代為承辦人員所
    代刻，則被告辯稱上開印章係由辛紫婕夫妻所刻，對保後並
    未交給其等語，自難謂必屬無稽。是倘該印章仍在辛紫婕夫
    妻處，其等自可輕易在上開簽回單上蓋印而形成「甲○○」
    之印文1 枚，故僅憑此印文1 枚，仍難遽認確係被告所親蓋
    ，進而認定被告確有收受現金57,000元。再者，倘若被告真
    有在上開簽回單上親蓋「甲○○」之印文1 枚，理論上自無
    不致不欲親自簽名，蓋簽名實屬簡易之事，自無拒而不簽之
    理，此參以被告於上開借貸擔任保證人時亦均有簽名及蓋章
    即明。然上開簽回單上「甲○○」之簽名竟由證人辛紫婕代
    而為之，僅「甲○○」之印文始為被告所親蓋，實與常情有
    所不合。至針對上開疑問，證人甘冠璿及辛紫婕於本院審理
    時固均證稱：當時有請被告簽名，被告不要，他說大家是朋
    友，難道不能信任他嗎云云（參見本院審判筆錄第10、18頁
    ）；然證人甘冠璿於偵查中則係證稱：我請被告簽名，但被
    告說那個章和對保的章是一樣的云云（參見偵查卷第24頁）
    ，顯然前後證述有所不一，則被告是否確有親蓋上開「甲○
    ○」之印文，進而收受現金57,000元，益徵甚有疑問，自不
    得逕執該簽回單為被告不利之認定。
  (三)前揭保險契約生效日期係自95年12月14日起（至96年12月30
    日止），此有兆豐產物營造綜合保險單影本1 份附卷為憑（
    參見偵查卷第6 頁）；而證人即兆豐產險公司承辦業務員鄭
    明杰於偵查中證稱：依我們公司規定，工程方面的保險要在
    一個月內處理完畢，當時保費有延期，我有向被告催收過，
    被告是在96年2 月時以刷卡付保險費等語（參見偵查卷第32
    頁）。可知前揭保險契約既係在95年12月14日起即生效，告
    訴人公司如真無拖延繳付保費之意，自應在締約當時或其後
    一個月內儘速將保費交付被告代繳為是，然依告訴人公司所
    提出之所謂原先作為支付保費所用之卷附支票影本1 份（參
    見偵查卷第4 頁），其發票日係記載96年2 月17日，顯然對
    於保費之繳交已有所延宕，故證人鄭明杰亦始會向被告催收
    ，則被告辯稱：因我向甘冠璿要錢，甘冠璿說不方便，叫我
    先代墊，我才會以信用卡刷卡繳費等情，亦難認即屬子虛。
    故告訴人公司既容有拖延繳費之情形，則證人辛紫婕夫妻是
    否確有所謂交付現金57,000元給被告之事實，更非無疑。
  (四)查本件被告確有代告訴人公司向兆豐產險公司投保，此為告
    訴人公司具狀所是認，並有前揭保險單1 份在卷可按。故被
    告既已代告訴人公司投保，有關該保險之保費究係若干，日
    後必將為告訴人公司所知悉，實難有隱瞞之可能，被告又何
    須冒險為此等日後必將遭告訴人公司所識破之詐欺犯行？況
    衡以被告於95年10月間既願意擔任辛紫婕之前揭貸款之保證
    人，且觀諸卷附臺北縣工務局97年3 月3 日北工施字第0970
    099464號函所附之前揭工地現場之照片所示（參見本院卷第
    35頁上方照片），被告於前揭工地開工時亦係工地負責人，
    足見被告與甘冠璿之交情自屬匪淺，其又何須僅貪圖上開保
    險費之微薄差額25,200元（即57,000元－31,800元＝25,200
    元），即蓄意對告訴人公司施以詐術，其之犯罪動機顯令人
    不解。復從另一角度思之，被告嗣後確因前揭借貸擔任保證
    人之事，以及不滿甘冠璿捨棄原配，另結新歡辛紫婕乙事，
    而與其等二人關係有所生變，此除為被告所陳明外，並經證
    人辛紫婕於本院審理時證述在卷（參見本院審判筆錄第19頁
    ），則甘冠璿、辛紫婕二人自不無因此挾怨報復被告之合理
    可能，是本件告訴人公司依其等二人所指，對被告提出本件
    詐欺取財之告訴，益難遽以採信。
  (五)又告訴人公司雖具狀稱：因被告拒不交付前揭保險單收據等
    資料，故請保險公司補發保險單，經查對結果，方知保險費
    僅為31,800元云云，並提出兆豐產險公司於96年6 月27日所
    補發之前揭保險單1 份為證。然證人甘冠璿於偵查中則係證
    稱：我後來有向被告要保險單，但要不到，不過他有傳真一
    份給我看云云（參見偵查卷第22頁）；嗣於本院審理時則證
    稱：後來保險單傳真到公司來的時候，我看到金額才知道是
    31,800元云云（參見本院審判筆錄第7 頁）。是依證人甘冠
    璿所證，其乃係從被告所傳真之保險單獲悉保險費若干之事
    ，要非兆豐產險公司補發保險單時才得知，是告訴人公司所
    稱何時獲知遭被告所騙之說法，前後顯有歧異，則事實上真
    否有所謂遭被告所騙之事，益徵有疑。嗣證人甘冠璿於本院
    審理時證稱：我看到被告傳真來的保險單上的保險費是31,8
    00元，我有問被告為何金額是如此，他說差額是要給他們上
    面經理的佣金云云（同上開審判筆錄參見），然查本件保險
    費之金額既僅有31,800元，則所謂之差額即高達25,200元，
    衡情實難想像佣金竟可與保險費金額幾近同額，故此種說法
    顯然無從取信於人，則被告竟會對證人甘冠璿為如此無知之
    陳述，亦實屬鮮見，自難遽認甘冠璿所證乙節為真。故被告
    究竟有無向辛紫婕夫妻訛稱保險費係57,000元，進而收取現
    金57,000元，仍在在甚有可疑。
五、綜上所述，被告究否確有詐欺取財之犯行，尚無足夠之證據
    予以證明，本院認為仍存有合理之懷疑，猶未到達確信其為
    真實之程度，自不能遽認被告確有被訴之犯行。此外，檢察
    官復未提出其他積極證據，資以證明被告確有其所指之犯行
    ，揆諸首揭法律規定與說明，既無足夠證據確信公訴意旨之
    指述為真實，不能證明被告犯罪，本院自應為被告無罪判決
    之諭知。
據上論斷，應依刑事訴訟法第301 條第1 項，判決如主文。
本案經檢察官楊展庚到庭執行職務。
中    華    民    國    97    年    6     月    27    日
                  刑事第十二庭 審判長法  官  戴嘉清
                                     法  官  林晏鵬
                                     法  官  陳信旗
以上正本證明與原本無異。
如不服本判決，應於判決送達後10日內向本院提出上訴狀。
                                     書記官  陳昭綾
中    華    民    國    97    年    6     月    30    日


司法院資訊處製作；財團法人民間司法改革基金會備份。
